【裁判字號】    89,訴,130
【裁判日期】    900712
【裁判案由】    塗銷所有權移轉登記
【裁判全文】
臺灣板橋地方法院民事判決  八十九年度訴字第一三○號
    原      告  乙○○
                丙○○
                己○○○
                戊○○
                丁○○
                甲○○
    共      同
    訴訟代理人  陳正杰律師
    被      告  庚○○
右當事人間塗銷所有權移轉登記事件，本院判決如左：
    主      文
原告之訴及假執行之聲請均駁回。
訴訟費用由原告負擔。
    事      實
甲、原告方面：
  一、聲明：求為判決：
    (一)被告應將其與徐太平於民國八十八年六月三十日委由趙昆田以台北縣新莊地政
      事務所莊登字第三○一七六號收件，八十八年七月三日登記，就坐落台北縣新
      莊市○○段第一九一及一九二地號，面積各一一○‧四二平方公尺及七‧七三
      平方公尺，權利範圍各四分之一之土地，暨坐落上開第一九一地號上建號第一
      五九七號，門牌為台北縣新莊市○○○街九十二號，面積七三‧二六平方公尺
      ，權利範圍全部之房屋，所為之所有權移轉登記，予以塗銷。
    (二)被告應給付原告新台幣 (下同) 二百萬元及自起訴狀繕本送達之翌日起至清償
      日止，按年息百分之五計算之利息。
    (三)第二項請准原告供擔保，宣告假執行。
  二、陳述：
    (一)緣訴外人即原告乙○○、丙○○、戊○○、丁○○、甲○○之父、原告己○○○之配偶徐太平 (已於民國八十八年七月十二日死亡) 自八十三年五月間起即
      罹患腦中風、高血壓、糖尿病、高血脂症、失眠、慢性腎病等疾，迄其病逝，
      始終須往返長庚紀念醫院治療，並長期藉助安眠藥始克入眠，實類屬精神耗弱
      人。而被告係理容院服務員，於有次為徐太平按摩，乃窺知徐太平精神耗弱且
      名下有許多不動產及銀行存款，遂頓萌貪念，意圖為自己不法之所有，利用徐
      太平之精神耗弱及思慮欠週，刻意示好，嗣乘機慫恿徐太平至地政機關，以謊
      報權狀遺失，請領新權狀 (事實上原始權狀均由原告保管中) ，再行制作假買
      賣方式，於徐太平臨死亡前之八十八年六月二十一日及七月三日，迅速將徐太
      平名下所有坐落台北縣新莊市○○○街九十二號二樓及一樓房地辦畢所有權移
      轉登記於己，其中第二層樓房地，並旋於辦妥辦登記日 (六月二十一日) 之第
      三日 (六月二十三日) 辦畢移轉登記與第三人牟利。上述徐太平遭被告以不法
      手段詐騙侵吞之事實，係於徐太平死亡後，原告在申報遺產稅時始獲悉，原告
      就被告之犯行已提起刑事告訴，且系爭房地原告另請求鈞院予以假處分在案。
    (二)依長庚紀念醫院九十年四月十日長庚院法字第二六二號函附徐太平之病歷影
      本一冊而查，徐太平自八十三年五月間起確即已先後罹患腦中風、高血壓、糖
      尿病、高血脂症、失眠、慢性腎病等疾，而其診治過程中，尤係長期以腦神經
      內科為主。是以徐太平生前長期須服用腦神經之化學藥物，則徐太平之腦部判
      斷能力自較一般人為低甚多，當然屬精神耗弱之人，尤其在徐太平病逝前數月
      ，其意識判斷能力應是更趨混濁無疑，此以系爭房地權狀及印鑑證明分由徐太
      平之妻即原告己○○○及徐太平之弟徐常平分別保管可以見之 (因徐太平精神
      恍惚，時好時壞，家族為避免其被騙，並保障其妻之得以安居之故) 。
    (三)按「因故意或過失，不法侵害他人之權利者，負損害賠償責任。故意以背於善
      良風俗之方法，加損害於他人者亦同」，「負損害賠償責任者，應回復他方損
      害發生前之原狀」，「不能回復原狀或回復顯有重大困難者，應以金錢賠債其
      損害」，民法第一百八十四條第一項、第二百十三條第一項、第二百十五條分
      別定有明文。查本件被告為自己不法之所有，故意以背於善良風俗之方法，乘
      徐太平年邁多疾，精神耗弱之際，用非法手段詐取徐太平所有之系爭房地，原
      告係被侵權行為人徐太平之直系血親卑親屬及配偶，於徐太平死亡後，依民法
      第一千一百四十八條規定承受徐太平財產上之一切權利、義務，自得依法請求
      被告塗銷第一層樓房地 (新莊市○○段第一九一地號土地權利範圍四分之一，
      及其上建號一五九七號建物，與新莊市○○段第一九二地號土地權利範圍四分
      之一) 之所有權移轉登記。又就第二層樓房地 (新莊市○○段第一九一地號土
      地權利範圍四分之一，及其上建號一五九八號建物，與新莊市○○段第一九二
      地號土地權利範圍四分之一) ，被告於取得登記名義人後旋即以二百萬元出售
      移轉與第三人，依土地法第四十三條規定，原告就該第二層房地已難請求回復
      登記，然被告因該出售行為既無端獲得二百萬元之利益，致徐太平相對地受有
      損害，原告亦得依民法第一百八十四條及第二百十五條規定請求被告歸還該二
      百萬元及自起訴狀繕本送達之翌日起至清償日止，按年息百分之五計算之利息
      。
    (四)對被告抗辯所為之陳述：
    １、被告辯稱徐太平即便精神耗弱，何以原告未聲請禁治產宣告云云，惟查，吾
        國民風重存孝道及禮儀，對於直系血親尊親屬鮮少由卑親屬貿然向法院聲請
        禁治產，俾免落人「不肖子孫」之口實，是一般人就其尊親屬有心神喪失或
        精神耗弱者，晚輩也唯有儘量代其保管貴重物品，根本不敢遽然向法院聲請
        禁治產宣告。而原告等之長輩世居新莊，家族成員者眾，故原告等乃始終不
        敢向法院對於徐太平聲請禁治產宣告。況我國法律亦未對心神喪失或精神耗
        弱者採取強制禁治產宣告之立法例，是被告難以徐太平未經法院宣告禁治產
        即謂其行為非係乘徐太平於精神耗弱時而為之。
    ２、被告經查並非執業司機，亦非看護專業人員，其與徐太平結識，原在新莊市
        ○○路之安君理容院，斯時被告係該理容院之服務小姐。起初自徐太平中風
        後，往返醫院均係由原告等輪流開車接送，迨八十八年初 (即徐太平死亡前
        半年) ，被告獲悉徐太平經濟狀況後，始刻意與徐太平走得較近，常以接送
        徐太平至醫院為名而攜同其出門，並每必深夜才讓徐太平返家，惟並非每日
        接送，此由徐太平病危時亦是由原告等護送至醫院，亦足佐證被告所述其為
        看護或司機，乃一派胡言。
    ３、又徐太平與其元配即原告己○○○二人，迄徐太平死亡止均一同居住於系爭
        房地，被告如非利用徐太平精神耗弱欠缺思慮，以其美色讒言，豈能乘機於
        徐太平病危時將系爭房地移轉於自己名下？否則，按諸常情，任何人也不可
        能會棄置其相處數十載之髮妻於不顧，而貿然將其妻賴以居住之房地無端賤
        售或贈與他人。縱使果如被告所述，係因原告等在徐太平生前未克盡孝道，
        徐太平始賤售或贈與系爭房地與被告云云，惟試問徐太平焉能不考慮其髮妻
        身後將如何賴以維生？ (事實上，徐太平生前除原告乙○○、丙○○均按月
        給其四萬元零用外，其他家屬並每日有給與幾千元零用，且另有租金及利息
        之收入，亦即徐太平生前每月即自子女處取得十餘萬元揮霍，被告焉能誣指
        原告不孝？) 是被告信口雌黃，以原告等不孝順之詞來扭曲掩蓋其詐取之事
        實，其居心之叵測可見一般。
    ４、徐太平生前家境康富，非但名下有系爭不動產，且農會內尚餘存一百六十萬
        元存款，根本無須出售系爭房地，且徐太平夫婦均設籍於系爭房屋處所，更
        斷無於徐太平欲出售系爭房地，其妻即原告己○○○卻猶不知其事之理。又
        依卷附系爭房地之二份買賣契約書所載，一樓售價為三百萬元，二樓為一百
        五十萬元，總計也有四百五十萬元，乃屬鉅款而非小數目，但查徐太平所有
        名下之存摺並無其他存入款，亦未見徐太平持有過任何支票，就連原告等亦
        未曾見聞有該筆交易。且依經驗常理以究，買賣房地鮮無以鉅額現金交付者
        ，尤其被告出示之徐太平收據，顯示該收據係事先蓋妥或簽妥者。雖承辦本
        件過戶之代書趙泰陽、巫春福二人於刑事偵查庭曾證稱有見聞被告以現金支
        付價款，但渠等證詞與原告事後與渠等交談之錄音，兩者內容卻頗有出入。
        為使事實臻於明瞭，且衡以系爭價款又非小數目，則被告究係如何給付該筆
        資金及其資金來源，被告理應有留存，被告自宜提出供查，以資釋疑。
  三、證據：提出新莊市○○段第一九一、一九二地號土地之登記謄本、新莊市○○
      段第一五九七、一五九八建號建物之登記謄本、刑事告訴狀影本、本院八十八
      年度裁全字第二九二三號民事裁定影本、房屋稅繳款書影本、地籍圖謄本、台
      北縣新莊市農會存款餘額證明書影本各一件，及戶籍謄本二件、建物測量成果
      圖謄本二件、錄音帶二捲暨內容節錄影本二件為證。並聲請向長庚紀念醫院調
      閱徐太平自八十三年五月間起迄八十八年七月十二日死亡止，因罹患腦中風、
      高血壓、糖尿病、高血脂症、失眠、慢性腎病等疾就診之全部病歷。
乙、被告方面：
  一、聲明：求為判決駁回原告之訴及假執行之聲請。
  二、陳述：
    (一)被告已與訴外人徐太平就系爭房地踐行合法買賣程序，就第二層樓房地約定買
      賣價金一百五十萬元，被告先付了五十萬元，並支付土地增值稅九十幾萬元，
      再交付八萬多元予徐太平；就第一層樓房地，被告先付了一百萬元，第二次付
      款五十萬元，並支付土地增值稅一百萬元，餘五十萬元則提存於法院。關於原
      告稱被告乘徐太平精神耗弱時以詐欺之手段使其為財產交付云云，已經台灣板
      橋地方法院檢察署檢察官偵查終結，並處以不起訴處分確定。
    (二)原告主張被告因故意或過失，不法侵害他人之權利，又謂被告故意以背於善良
      風俗之方法加損害於他人云云，惟並未盡舉證之責任。原告指稱徐太平自八十
      三年五月間起至八十八年七月十二日死亡止，因罹患中風、高血壓、糖尿病、
      高血脂症云云，惟查，此非即證明徐太平為精神耗弱，又即便精神耗弱，為何
      原告未聲請禁治產宣告？如此，如何保護安易安全？再依台灣板橋地方法院檢
      察署八十九年度偵續字第八五號不起訴處分書第二頁倒數第二行「上開房地係
      於徐太平生前意識清醒狀態下，親至代書事務所辦理一節，亦據證人即承辦該
      房地買賣過戶事宜之代書趙泰陽、巫春福二人證述明確」，可見原告之主張顯
      不可採。又本件為不動產買賣，依一般經驗法則，除尾款外 (已提存) ，買賣
      價金業已交付，方能登記過戶與被告。原告主張例外之事實，應負舉證之責，
      故原告主張被告應提出給付買賣價金流程證明，顯為卸責之詞。
    (三)被告擔任徐太平之看護兼司機，並非三天兩天，而是曾經歷不算短的時間，設
      若徐太平果真如原告所稱精神耗弱，則徐太平的看護兼司機即不應由徐太平自
      己找，親生子女反而置之不問。老人之情感與年輕人不盡相同，老人不在乎財
      富，祇在乎感覺，有一群「孝順」之子女，莫說將財產賤賣，即使將財產送人
      皆不足為奇，因此，老人之價值觀既與常人有異，自不得以常人之價值觀視之
      ，故系爭房地是否賤賣，並非吾等所能判斷，亦即不得以此評斷徐太平有無受
      到詐欺之情事，原告尚需提出其他之積極事實證明之。
  三、證據：提出台灣板橋地方法院檢察署八十八年度偵字第二一五六六號不起訴處
      分書影本、八十九年度偵續字第八五號不起訴處分書影本、台灣高等法院檢察
      署九十年度議字第七七四號處分書影本各一件，及不動產買賣契約書影本二件
      為證。
丙、本院依職權調取台灣板橋地方法院檢察署調閱八十八年度偵字第二一五六六號、
    八十九年度偵續字第八五號被告詐欺等偵查案卷，及向台北縣新莊地政事務所調
    取系爭房地移轉登記與被告之申請書等資料。
    理      由
一、本件原告起訴，原僅列乙○○為原告，嗣於九十年一月四日具狀追加丙○○為原
    告，再於九十年二月二十六日追加訴外人徐太平之其他繼承人己○○○、戊○○
    、丁○○、甲○○為原告，因原告自始即主張本於繼承徐太平之財產上權利而為
    本件請求，是原告先後請求之基礎事實應屬同一，依民事訴訟法第二百五十五條
    第一項第二款規定，原告前揭所為訴之追加依法應予准許，合先敘明。
二、原告起訴主張：原告之被繼承人徐太平自八十三年五月間起即罹患腦中風、高血
    壓、糖尿病、高血脂症、失眠、慢性腎病等疾，迄其於八十八年七月十二日病逝
    ，始終須往返長庚紀念醫院治療，並長期藉助安眠藥始刻入眠，屬精神耗弱人。
    而被告係理容院服務員，窺知徐太平精神耗弱且名下有許多不動產及銀行存款，
    遂萌貪念，意圖為自己不法之所有，故意以背於善良風俗之方法，利用徐太平之
    精神耗弱及思慮欠週，乘機慫恿徐太平至地政機關，以謊報權狀遺失請領新權狀
    ，再行制作假買賣方式，於徐太平臨死亡前之八十八年六月二十一日及七月三日
    ，迅速將徐太平名下所有坐落台北縣新莊市○○○街九十二號二樓及一樓房地辦
    畢所有權移轉登記於己，其中第二層樓房地並旋以二百萬元出售移轉與第三人，
    嗣徐太平死亡後，原告在申報遺產稅時始獲悉上開詐騙情事。被告以非法手段詐
    取徐太平所有之系爭房地，原告係被侵權行為人徐太平之直系血親卑親屬及配偶
    ，於徐太平死亡後，依法承受徐太平財產上之一切權利、義務，爰依民法第一百
    八十四條第一項侵權行為之規定，請求被告塗銷第一層樓房地之所有權移轉登記
    ，及請求被告歸還二百萬元及自起訴狀繕本送達之翌日起至清償日止，按年息百
    分之五計算之利息等語。被告則以：被告已與訴外人徐太平就系爭房地踐行合法
    買賣程序，關於原告稱被告乘徐太平精神耗弱時以詐欺之手段使其為財產交付云
    云，已經台灣板橋地方法院檢察署檢察官偵查終結，並處以不起訴處分確定。原
    告主張被告因故意或過失，不法侵害他人之權利，又謂被告故意以背於善良風俗
    之方法加損害於他人云云，並未盡舉證之責任等語資為抗辯。
三、經查，原告等之被繼承人徐太平已於八十八年七月十二日死亡，而被告與徐太平
    於八十八年四月二十六日簽訂不動產買賣契約書，契約內容為被告以一百五十萬
    元之價格向徐太平購買新莊市○○○街九十二號二樓 (即九十二之一號，建號為
    新莊市○○段第一五九八號) 建物，及該建物所坐落之新莊市○○段第一九一地
    號土地權利範圍四分之一，與新莊市○○段第一九二地號土地權利範圍四分之一
     (以下簡稱系爭第二層樓房地) ，嗣於八十八年六月十六日提出申請，而於八十
    八年六月二十一日辦竣所有權移轉登記與被告。被告與徐太平另於八十八年六月
    十日簽訂不動產買賣契約書，契約內容為被告以三百萬元之價格向徐太平購買新
    莊市○○○街九十二號 (建號為新莊市○○段第一五九七號) 建物，及該建物所
    坐落之新莊市○○段第一九一地號土地權利範圍四分之一，與新莊市○○段第一
    九二地號土地權利範圍四分之一 (以下簡稱系爭第一層樓房地) ，嗣於八十八年
    六月三十日提出申請，而於八十八年七月三日辦竣所有權移轉登記與被告。又前
    開於八十八年六月二十一日移轉登記與被告之系爭第二層樓房地，被告嗣已以二
    百萬元出售，而於八十八年七月十五日辦竣所有權移轉登記與訴外人石華守等事
    實，為兩造所不爭執，且有戶籍謄本二件、土地登記謄本二件、建物登記謄本二
    件、不動產買賣契約書影本二件，及本院向台北縣新莊地政事務所調取之系爭房
    地申請移轉登記資料在卷可稽，以上事實堪信為真實。
四、按因故意或過失，不法侵害他人之權利者，負損害賠償責任。故意以背於善良風
    俗之方法，加損害於他人者亦同，民法第一百八十四條第一項定有明文。次按當
    事人主張有利於己之事實者，就其事實有舉證之責任，民事訴訟法第二百七十七
    條前段有明文規定。查原告主張被告故意以背於善良風俗之方法，乘徐太平年邁
    多疾，精神耗弱之際，以制作假買賣方式，非法詐取徐太平所有之系爭第一、二
    層樓房地云云，自應就其主張：徐太平於買賣當時係精神耗弱，及徐太平與被告
    間為假買賣等情負舉證之責任。是本件首應審究者為：原告之被繼承人徐太平於
    出售系爭第一、二層樓房地當時，是否為精神耗弱之狀態 (原告應證明徐太平於
    買賣當時為精神耗弱之狀態，否則，倘徐太平並非精神耗弱，則無再審究有無假
    買賣情事之必要。蓋若徐太平之精神狀態正常，即使其與被告間約定假買賣而為
    房地所有權移轉登記，亦不得認被告有何侵害徐太平權利之可言) ？
五、按所謂精神耗弱，係指行為時之精神，對於外界事物之判斷能力，較普通人之平
    均程度，顯然減退者而言。查原告主張其被繼承人徐太平於八十八年四月及六月
    間出售系爭第一、二層樓房地當時為精神耗弱，無非係以：依長庚紀念醫院九十
    年四月十日長庚院法字第二六二號函附徐太平之病歷影本，徐太平自八十三年
    五月間起即已先後罹患腦中風、高血壓、糖尿病、高血脂症、失眠、慢性腎病等
    疾，而其診治過程中，尤係長期以腦神經內科為主，是以徐太平生前長期須服用
    腦神經之化學藥物，則徐太平之腦部判斷能力自較一般人為低甚多，當然屬精神
    耗弱之人，尤其在徐太平病逝前數月，其意識判斷能力應是更趨混濁無疑。又徐
    太平與其元配即原告己○○○二人，迄徐太平死亡止均一同居住於系爭房地，被
    告如非利用徐太平精神耗弱欠缺思慮，豈能乘機於徐太平病危時將系爭房地移轉
    於自己名下等情為其論據。惟查，原告前揭所述無非均為其推測之詞而已，原告
    顯然並未積極舉證證明徐太平於出售系爭第一、二層樓房地當時為精神耗弱之狀
    態，從而，其此項主張即難採信為真實。況且，原告乙○○曾以被告係乘徐太平
    精神耗弱而取得系爭第一、二層樓房地所有權，認被告係觸犯刑法第三百四十一
    條之準詐欺罪，而向台灣板橋地方法院檢察署檢察官提起告訴。於該刑事案件偵
    查中，經辦房地移轉登記事宜之代書趙泰陽、巫春福均曾到庭證稱系爭買賣交易
    係於徐太平生前意識清醒狀態下，親至代書事務所辦理等語，而該刑事案件經檢
    察官偵查終結，業已不起訴處分確定，此經本院依職權調取台灣板橋地方法院檢
    察署調閱八十八年度偵字第二一五六六號、八十九年度偵續字第八五號偵查案卷
    核閱明確，且有被告提出之台灣高等法院檢察署九十年度議字第七七四號處分書
    影本一件在卷可按，益足佐見原告主張徐太平於買賣當時為精神耗弱之狀態云云
    ，乃無可取。
六、綜此，原告既未能舉證證明其被繼承人徐太平於出售系爭第一、二層樓房地當時
    為精神耗弱之狀態，其主張被告故意不法詐取而侵害徐太平之權利云云，即非可
    取。從而，原告主張其等繼承徐太平之損害賠償請求權，依民法第一百八十四條
    第一項侵權行為之規定，訴請被告塗銷系爭第一層樓房地之所有權移轉登記，及
    因被告已將系爭第二層樓房地以二百萬元出售移轉與第三人，並請求被告給付二
    百萬元及自起訴狀繕本送達之翌日起至清償日止，按年息百分之五計算之利息，
    洵非正當，應予駁回。其假執行之聲請已失所附麗，併予駁回。
七、本件事證已臻明確，自無庸再審究訴外人徐太平與被告之間就系爭第一、二層樓
    房地有無假買賣或賤賣之情事，是兩造其餘攻擊方法及舉證，核與本判決無影響
    ，無庸一一論列，附此敘明。
據上論結，本件原告之訴為無理由，依民事訴訟法第七十八條、第八十五條第一項前
段，判決如主文。
中      華      民      國    九十      年      七      月     十二     日
                                臺灣板橋地方法院民事第二庭
~B法  官  戴嘉清
右正本證明與原本無異。
如不服本判決，應於判決送達後廿日內，向本院提出上訴狀。
中      華      民      國    九十      年      七      月              日
~B書記官  李宏明


司法院資訊處製作；財團法人民間司法改革基金會備份。
